ACORDAO-COMPLETO-2348544

ACÓRDÃO 689/2019 ATA 9/2019 - PLENÁRIO

VISTOS, relatados e discutidos estes autos de embargos de declaração opostos pelo Sr. Gilson Dias da Silva, ex-presidente da Federação Nacional dos Policiais Rodoviários Federais (FenaPRF) , contra o Acórdão 2610/2018-TCU-Plenário, decisão por meio da qual o Tribunal conheceu de recursos de reconsideração interpostos contra o Acórdão 106/2018-TCU-Plenário e negou-lhes provimento; 
ACORDAM os Ministros do Tribunal de Contas da União, reunidos em sessão do Plenário, ante as razões expostas pelo Relator, em: 
9.1. conhecer dos embargos de declaração, com fundamento nos arts. 32, inciso II, e 34, da Lei 8.443/1992, para, no mérito, rejeitá-los;
9.2. determinar à Consultoria Jurídica deste Tribunal que acompanhe o andamento do Processo 1000952-15.2019.4.01.3400, em trâmite na 5ª Vara Federal Cível da Seção Judiciária do Distrito Federal, tendo em vista as possíveis repercussões sobre as decisões proferidas no âmbito deste TC Processo 025.493/2013-2, para que adote eventuais providências de sua alçada caso necessário;
9.3. dar ciência desta deliberação ao recorrente.

Embargos de declaração opostos contra acórdão que negou provimento aos recursos de reconsideração interpostos contra decisão que considerou as contas do embargante irregulares, aplicando-lhe multa e inabiltando-o para o exercício de cargo em comissão ou função de confiança, no âmbito da Administração Pública Federal,  em razão de irregularidades na execução do convênio para "promover seminários para sensibilização de policiais rodoviários federais no enfrentamento à exploração sexual de crianças e adolescentes nos segmentos turísticos que utilizam as rodovias federais".

Ministério do Turismo (vinculador).

3. Recorrente: Gilson Dias da Silva (XXX.307.935-XX).

13.1. Ministros presentes: José Mucio Monteiro (Presidente), Walton Alencar Rodrigues, Benjamin Zymler, Augusto Nardes, Aroldo Cedraz, Raimundo Carreiro, Bruno Dantas e Vital do Rêgo (Relator).
13.2. Ministro-Substituto presente: Marcos Bemquerer Costa.

FEDERAÇÃO NACIONAL DOS POLICIAIS RODOVIÁRIOS FEDERAIS - FENAPRF

VITAL DO RÊGO

Ministro Vital do Rêgo.

Trata-se de embargos de declaração opostos pelo Sr. Gilson Dias da Silva (peça 272) , ex-presidente da Federação Nacional dos Policiais Rodoviários Federais (FenaPRF) , contra o Acórdão 2610/2018-TCU-Plenário, decisão por meio da qual o Tribunal conheceu de recursos de reconsideração interpostos contra o Acórdão 106/2018-TCU-Plenário e negou-lhes provimento.
Originalmente, os autos se referem a tomada de contas especial instaurada em função de irregularidades ocorridas no Convênio 1.837/2009, celebrado pela FenaPRF junto ao Ministério do Turismo, tendo por objeto a promoção de seminários para sensibilização de policiais rodoviários federais no enfrentamento à exploração sexual de crianças e adolescentes, com recursos da ordem de R$ 833.900,00, dos quais R$ 799.900,00 sob responsabilidade da concedente e o restante a título de contrapartida.
Em sede de recurso de reconsideração, avaliou-se que não sobrevieram quaisquer elementos aptos à modificação do Acórdão 106/2018-TCU-Plenário, mediante o qual, entre outros, foram julgadas irregulares as contas especiais da FenaPRF e do Sr. Gilson Dias da Silva, ora embargante, com condenação em débito solidário no valor histórico de R$ 405.265,00 e aplicação de multas individuais. Nessa esteira, foi prolatado o Acórdão 2610/2018-TCU-Plenário, ora embargado.
Transcreve-se abaixo a essência dos embargos de declaração:
Em seu primeiro Parecer, peça 114, fls. 2567/2571, o Ministério Público de Contas, entendeu como passível de acatamento as despesas alusivas à reprodução das apostilas e a gravação e produção de vídeos dos seminários, no entanto, no item 21 do mencionado Parecer, mesmo admitindo a realização das despesas em virtude das evidências das peças 88, pp 2-47, e das peças 103-113, não acatou as despesas como redutor do valor global de R$ 405.265,00, por considerar frágil o nexo de causalidade. Vejamos a transcrição:
21. "A bem da verdade, as únicas despesas passíveis de serem acatadas referem-se à reprodução das apostilas e à gravação de vídeos dos seminários, ante as evidências constantes da peça 88, pp -2-47, e das peças 103-113. Entretanto, em face do contexto ora delineado, considera-se frágil o nexo de causalidade entre esses serviços e o pagamento feito à Ong Tour."
Ao interpor Recurso de Reconsideração, o Recorrente - ora Embargante - dedicou um tópico específico em que descortinara a incerteza que pairava sobre o Ministério Público de Contas, em face de não terem sido consideradas como comprovados, diversos itens de despesas que compuseram o montante de R$ 405.265,00.
No mencionado tópico que integrou o Recurso de Reconsideração, o ora embargante, discorreu sobre a possibilidade de acatamento das despesas alusivas à reprodução das apostilas e à gravação e produção de vídeos dos seminários, respectivamente nos valores de R$ 32.500,00 e 35.000,00. Fê-lo, porque foi o próprio parquet que entendeu como passível de acatamento, as despesas referidas nas peças 88, pp.2-47 e das peças 103-113.
Ora, se existem nos autos elementos que evidenciam a reprodução do material didático utilizado nos seminários (apostilas) e também o registro desses seminários por meio de vídeos gravados, é porque essas evidências estão consubstanciadas nas peças 88, pp. 2-47 e 103-113, não dando lugar à afirmação de que, mesmo diante da evidência o nexo causal padece de fragilidade. Ora, por quê?
Nota-se que o ilustrado Órgão ministerial, deixou de acatar como despesa realizada a reprodução de apostilas e a gravação de vídeos dos seminários, apenas porque considerou frágil o nexo de causalidade dentro do contexto que se apresentava e não por falta de elemento comprobatório, pois, se assim não o fosse, não teria feito menção às peças 88, 103 a 113, que levavam a esta evidência.
Insiste o embargante, que não há falar em fragilidade de nexo causal entre os serviços realizados e o pagamento, pois, o que se vê é que, maxima permissa venia, o parquet não considerou comprovada ditas despesas por utilizar-se de conjectura sistêmica, vale dizer, no conjunto de várias irregularidades existentes, por que esta também não estaria contaminada pelo vício da irregularidade?
Ora, essa constatação do embargante, não decorre de simples intuição, está registrada nas palavras do Ministério Público quando assim se expressa: "Entretanto, em face do contexto ora delineado."
Os valores decorrentes das despesas com reprodução das apostilas e gravação e produção de vídeos, correspondem respectivamente às importâncias de R$ R$ 32.500,00 (trinta e dois mil e quinhentos reais) e R$ 35.000,00 (trinta e cinco mil reais) , cujos itens somam a importância de R$ 67.500,00 (sessenta e sete mil e quinhentos reais) .
Em face da alusão às peças que evidenciam o pagamento do valor correspondente às despesas com a reprodução de apostilas e gravação de vídeos, justa é a medida que venha a considerar como comprovada as despesas que totalizam R$ 67.500,00, para, ao fim, determinar o abatimento desta importância do montante de R$ 405.265,00.
Com a interposição do Recurso de Reconsideração, esperava o embargante que o culto Relator pudesse corrigir o equívoco do Ministério Público de Contas, até por que houve por parte do parquet, o olhar aguçado sobre as peças 88, 103-113 que guardam sintonia comprobatória com as contas alusivas àqueles dois itens de despesas.
Com efeito, por meio dos presentes embargos, busca-se obter do eminente Relator o entendimento de que as despesas correspondentes ao valor de R$ 67.500,00, estão devidamente comprovadas em face das peças já citadas, as quais alicerçam os gastos alusivos com a reprodução de apostilas e gravação de vídeo dos seminários realizados durante a execução do objeto do convênio; com isto, espera-se ver abatido do montante de R$ 405.265,00, o valor alusivo a essas despesas, passando o montante do débito a ser de R$ 337.765,00 (trezentos e trinta e sete mil setecentos e sessenta e cinco reais) .
Da leitura do voto condutor do Acórdão no 2610/2018, vê-se que o eminente Relator ao se manifestar sobre o pleito consistente na revisão das despesas admitidas pelo Ministério Público como passíveis de comprovação, o fez de maneira genérica sem abstrair parte dessas alegações, precisamente quanto às despesas alusivas à reprodução de apostilas e produção e gravação de vídeos em que foram registrados os seminários, as quais totalizavam R$ 67.500,00.
No item 17 do voto condutor do Acórdão, observa-se que não foram explicitadas em que consistia a insuficiência comprobatória das peças 88, 103-113, mencionadas pelo parquet como passíveis de comprovação.
Diz o item 17 do voto condutor:
"As alegações de que parte das despesas inquinadas pelo Tribunal deve ser revista, uma vez que restaria comprovada a sua execução, carecem de elementos comprobatórios que as sustentem. Considerando que o ônus da prova da correta e regular aplicação dos recursos públicos é do gestor, não procede a argumentação de que o débito deva ser revisto com fundamento na falta de certeza dos valores sem comprovação.
Vê-se com clareza que não houve menção expressa quanto às despesas alusivas à reprodução de apostilas e a produção e gravação dos vídeos sobre os seminários realizados, sendo imperioso, portanto, que haja expressa manifestação sobre as razões que levaram o eminente relator a não acatar a comprovação das referidas despesas com base especificamente nas peças 88, 103 - 133, mencionadas no item 21 do Parecer ministerial de fls. 2567/2571, peça 114.
Com efeito, o acolhimento dos embargos implicará na modificação do Acórdão embargado, precisamente no que respeita à dedução do valor de R$ 67.500,00 (sessenta e sete mil e quinhentos reais) do montante originário de R$ 405.265,00, cujo montante passará a ser de R$ 337.765,00 (trezentos e trinta e sete mil, setecentos e sessenta e cinco reais) . Peça 272, p. 2-6. Foram suprimidos grifos no original.
Ao fim, requer o embargante que seja sanada a omissão apontada, de forma a se abater do valor originário da condenação em débito o montante de R$ 67.500,00. Requer, ainda, a atribuição de efeito suspensivo à decisão recorrida.
	É o relatório.

Emanuel Santos de Lima (OAB/DF 15.693).

Não atuou.

EMBARGOS DE DECLARAÇÃO EM DECISÃO QUE NEGOU PROVIMENTO A RECURSOS DE RECONSIDERAÇÃO. AUSÊNCIA DA OMISSÃO ALEGADA. REJEIÇÃO. PROCESSO JUDICIAL QUE PODE REPERCUTIR NAS DECISÕES PROLATADAS PELO TCU. DETERMINAÇÃO À CONSULTORIA JURÍDICA PARA QUE ACOMPANHE O ANDAMENTO DO PROCESSO JUDICIAL.

TOMADA DE CONTAS ESPECIAL (TCE)

não atuou.

Examinam-se embargos de declaração opostos pelo Sr. Gilson Dias da Silva (peça 272) , ex-presidente da Federação Nacional dos Policiais Rodoviários Federais (FenaPRF) , contra o Acórdão 2610/2018-TCU-Plenário, decisão por meio da qual o Tribunal conheceu de recursos de reconsideração interpostos contra o Acórdão 106/2018-TCU-Plenário e negou-lhes provimento.
Originalmente, os autos se referem a tomada de contas especial instaurada em função de irregularidades ocorridas no Convênio 1.837/2009, celebrado pela FenaPRF junto ao Ministério do Turismo, tendo por objeto a promoção de seminários para sensibilização de policiais rodoviários federais no enfrentamento à exploração sexual de crianças e adolescentes, com recursos da ordem de R$ 833.900,00, dos quais R$ 799.900,00 pela concedente e o restante a título de contrapartida.
Em sede de recurso de reconsideração, avaliou-se que não sobrevieram elementos aptos à modificação do Acórdão 106/2018-TCU-Plenário, mediante o qual, entre outros, foram julgadas irregulares as contas especiais da FenaPRF e do Sr. Gilson Dias da Silva, ora embargante, com condenação em débito solidário no valor histórico de R$ 405.265,00 e aplicação de multas individuais. Nessa esteira, foi prolatado o Acórdão 2610/2018-TCU-Plenário, ora embargado.
Os presentes embargos apontam, em síntese, que os valores decorrentes de despesas com reprodução de apostilas e gravação de vídeos (R$ 32.500,00 e R$ 35.000,00, respectivamente) foram alvo de tópico específico no recurso de reconsideração cujo provimento foi negado, no qual se apontaram elementos que evidenciam a sua plena execução, afastando-se dúvidas levantadas pelo Ministério Público junto ao TCU acerca do nexo causal de tais serviços e o pagamento realizado.
Prossegue o recorrente:
Da leitura do voto condutor do Acórdão nº 2610/2018, vê-se que o eminente Relator ao se manifestar sobre o pleito consistente na revisão das despesas admitidas pelo Ministério Público como passíveis de comprovação, o fez de maneira genérica sem abstrair parte dessas alegações, precisamente quanto às despesas alusivas à reprodução de apostilas e produção e gravação de vídeos em que foram registrados os seminários, as quais totalizavam R$ 67.500,00.
	(...) 
Vê-se com clareza que não houve menção expressa quanto às despesas alusivas à reprodução de apostilas e a produção e gravação dos vídeos sobre os seminários realizados, sendo imperioso, portanto, que haja expressa manifestação sobre as razões que levaram o eminente relator a não acatar a comprovação das referidas despesas com base especificamente nas peças 88, 103 - 133, mencionadas no item 21 do Parecer ministerial de fls. 2567/2571, peça 114. (Peça 272, p. 5) .
Diante da omissão apontada, requer o embargante o acolhimento do recurso, de sorte que sejam acatadas as duas despesas indicadas, que somam R$ 67.500,00, e, assim, abatidas do montante originário da condenação em débito, de R$ 405.265,00, que deverá passar a ser de R$ 337.765,00.
Feito este breve histórico, passo a decidir.
Preliminarmente, conheço dos presentes embargos, porquanto presentes os requisitos aplicáveis constantes dos arts. 31, inciso II, e 34 da Lei 8.443/1992.
Com relação ao mérito, verifica-se que não há a omissão apontada pelo recorrente.
Embora a peça recursal reclame a ausência de "expressa manifestação sobre as razões que levaram o eminente relator a não acatar a comprovação das referidas despesas [de R$ 32.500,00 e R$ 35.000,00]", olvidou-se o recorrente que a decisão proferida pelo Tribunal compõe-se não somente do voto e do acórdão, mas também do relatório, que, em essência, transcreveu a manifestação de sentido uniforme da Secretaria de Recursos (peças 239-241) , a qual contou com a anuência do Ministério Público junto ao TCU (peça 242) .
 Nesse esteio, assim se pronunciou a Serur, especificamente sobre as despesas suscitadas na presente fase:
8.11. Por fim, não assiste razão ao recorrente ao requerer que as despesas de elaboração (R$ 14.225,00) e reprodução de apostilas (R$ 32.500,00) , bem como a gravação e produção de DVD com os seminários (R$ 35.000,00) , sejam acatadas, uma vez que, como já enfatizado nos itens 8.7 e 8.8 do presente recurso, não há elementos suficientes para comprovar que eventuais valores advindos dos recursos do convênio foram utilizados, efetivamente, no pagamento desses itens.
8.12. Para isso, o recorrente teria que trazer aos autos, além do recibo da empresa OngTur devidamente discriminado, outros documentos como notas fiscais emitidas pelos fornecedores, comprovantes de pagamento (transferência bancária ou cheque nominal) , tudo para afastar qualquer dúvida quanto à existência do nexo de causalidade. Todavia, isto não ocorreu.
8.13. Em consequência disso, não há como estabelecer o nexo de causalidade entre eventual valor pago à OngTur, decorrente do convênio e o efetivo recebimento por parte dos fornecedores, o que impede o acatamento das despesas mencionadas. (Peça 239, p. 12) .
Verifique-se ainda que as análises empreendidas pela unidade instrutiva foram integralmente incorporadas às razões de decidir do voto que antecede a decisão ora combatida:
9. Com relação ao mérito, acolho as análises empreendidas pela unidade técnica, as quais contaram com o aval do Parquet especializado, como minhas razões de decidir, uma vez que de fato não se vislumbram nos argumentos apresentados pelos recorrentes quaisquer fundamentos para alteração da decisão recorrida.
Consoante assente jurisprudência desta Corte, não há omissão apta ao provimento de embargos de declaração quando a matéria é analisada na instrução da unidade técnica que consta do relatório e integra as razões de decidir da deliberação.
Assim, rejeitam-se os presentes embargos de declaração.
Por fim, cumpre informar que a FenaPRF juntou à peça 271 informações adicionais em que relata decisão liminar prolatada no âmbito do processo 1000952-15.2019.4.01.3400, em trâmite na 5ª Vara Federal Cível da Seção Judiciária do Distrito Federal, mediante a qual se concedeu antecipação de tutela que suspende "a exigibilidade da multa oriunda do Processo nº Processo 025.493/2013-2", bem como determina "que a parte ré abstenha-se de realizar a inscrição da parte autora em dívida ativa e/ou qualquer outro órgão de cadastro de inadimplentes, bem como se abstenha de iniciar a fase de execução nos autos do Processo n° Processo 025.493/2013-2".
Ante a ausência de registro formal da intenção de recorrer por parte da FenaPRF na mencionada peça 271, não vislumbro ação processual a ser tomada no âmbito dos presentes autos. Contudo, tendo em vista as possíveis repercussões daquele processo judicial nas decisões proferidas pelo TCU no âmbito deste TC Processo 025.493/2013-2, proponho determinar à Conjur que acompanhe o seu andamento processual com o fito de adotar eventuais providências de sua alçada, caso necessário.
	Ante o exposto, VOTO para que o Tribunal aprove a minuta de acórdão que submeto à apreciação deste Colegiado.
TCU, Sala das Sessões Ministro Luciano Brandão Alves de Souza, em 27 de março de 2019.
Ministro VITAL DO RÊGO 
Relator